臺灣臺南地方法院新市簡易庭民事判決
109年度新簡字第494號
原      告  中國信託商業銀行股份有限公司


代  表  人  利明献  
訴訟代理人  張明賢  

            高義欽  
被      告  梁瑞煌  

            何美止  

            蘇何美玉

            周何雅玄

兼上二人
訴訟代理人  何新發  

被      告  梁文宗    籍設臺南市○○區○○路0段0000巷0                        號0樓之0


            梁麗卿  


上列當事人間請求代位請求分割遺產事件，經本院於民國110年2
月19日言詞辯論終結，判決如下：
    主    文
被代位人梁瑞煌與被告蘇何美玉、何美止、周何雅玄、梁文宗、
梁麗卿、何新發應將被繼承人何火炉、何美華及梁明典所遺如附
表一編號1、2所示之遺產，按附表二所示之應繼分比例分割為分
別共有。
被代位人梁瑞煌與被告梁文宗、梁麗卿應就被繼承人梁明典所遺
如附表一編號3至5所示之遺產，按附表三所示之應繼分比例分割
為分別共有。
原告其餘之訴駁回。
訴訟費用由原告與被告蘇何美玉、何美止、周何雅玄、梁文宗、
梁麗卿、何新發按如附表四所示之比例負擔。
    事實及理由
一、被告經合法通知，無正當理由，未於最後言詞辯論期日到場
    ，核無民事訴訟法第386條各款所列情形，爰依原告之聲請
    ，由其一造辯論而為判決。
二、原告起訴主張：
(一)被告梁瑞煌積欠原告款項新臺幣(下同)148,186元、利息及
    違約金尚未清償，嗣已取得本院103年度司執字第45053號債
    權憑證在案，是原告對被告梁瑞煌確實有債權存在。附表一
    所示之不動產原為被繼承人何火炉所有，何火炉死亡後，於
    民國108年12月25日由被告梁瑞煌、蘇何美玉、何美止、周
    何雅玄、梁文宗、梁麗卿、何新發及被繼承人梁明典共同繼
    承，又梁明典於繼承後過世，再由被告梁瑞煌、梁文宗、梁
    麗卿共同繼承。被告梁瑞煌迄今未清償債務，於得行使分割
    系爭遺產權利時，卻怠於行使，被告梁瑞煌已陷於無資力，
    顯然已妨礙原告對被告梁瑞煌財產之執行，原告為實現債權
    ，爰依民法第1151條、第1164條、第829條、第823條、第82
    4條、第242條、第243條等規定代位被告梁瑞煌提起本件分
    割遺產之訴，請求就代位分割系爭遺產。
(二)並聲明：
　⒈被告應將被繼承人何火炉及梁明典所遺如附表一編號1、2遺
    產，按附表二所示之應繼分比例分割為分別共有。
  ⒉被告梁瑞煌、梁文宗、梁麗卿應就被繼承人梁明典所遺如附
     表一編號3至5之遺產，按附表三所示之應繼分比例分割為
     分別共有。
  ⒊訴訟費用由被告依繼承分配比例負擔。 
三、被告未於言詞辯論期日到庭，亦未提出書狀為任何陳述或答
    辯。
四、得心證之理由：
(一)按債務人怠於行使權利時，債權人因保全債權，得以自己之
    名義，行使其權利，民法第242條前段定有明文。而請求法
    院裁判分割遺產之形成權，性質上並非專屬於繼承人之權利
    ，故繼承人有怠於行使該形成權時，該繼承人之債權人非不
    得代位行使之。又按繼承人有數人時，在分割遺產前，各繼
    承人對於遺產全部為公同共有；繼承人得隨時請求分割遺產
    ，民法第1151條、第1164條本文分別定有明文。又遺產之公
    同共有係以遺產之分割為其終局目的，而以公同共有關係為
    暫時的存在。且在公同共有遺產分割自由之原則下，民法第
    1164條規定，繼承人得隨時請求分割遺產，該條所稱之「得
    隨時請求分割」，依同法第829條及第830條第1項規定觀之
    ，自應解為包含請求終止公同共有關係在內，俾繼承人之公
    同共有關係歸於消滅而成為分別共有，始不致與同法第829
    條所定之旨趣相左，庶不失繼承人得隨時請求分割遺產之立
    法本旨。且共有物之分割，依共有人協議之方法行之；分割
    之方法不能協議決定，或於協議決定後因消滅時效完成經共
    有人拒絕履行者，法院得因任何共有人之請求，命為下列之
    分配：一、以原物分配於各共有人。但各共有人均受原物之
    分配顯有困難者，得將原物分配於部分共有人。二、原物分
    配顯有困難時，得變賣共有物，以價金分配於各共有人；或
    以原物之一部分分配於各共有人，他部分變賣，以價金分配
    於各共有人。民法第824條第1項、第2項定有明文。查：
　⒈原告主張被代位人梁瑞煌積欠原告148,186元，及利息、違約
    金迄今未清償；附表一編號1土地不動產已辦理繼承登記，
    業據原告提出本院103年度司執字第45053號債權憑證、臺南
    市○○區○○段000地號土地第一類登記謄本等件為據（新簡字
    卷第59-63頁、第133-147頁），是原告此部分主張，堪信為
    真。
　⒉經本院向地政事務所調閱附表一編號1所示土地之繼承登記資
    料顯示，何火炉於101年1月13日於過世後，遺產由被告蘇何
    美玉、何美止、周何雅玄、何新發、何美華繼承；何美華於
    103年5月22日過世後，遺產由被告梁瑞煌、梁文宗、梁麗卿
    與被繼承人梁明典繼承；梁明典於108年12月24日過世後，
    遺產由被告梁瑞煌、梁文宗、梁麗卿繼承，有臺南市歸仁地
    政事務所109年8月28日所登記字第1090081048號函及所附附
    表一編號1所示之土地繼承登記資料在卷可考(新簡字卷85-1
    24頁)。原告起訴主張事實僅陳述何火炉、梁明典之繼承關
    係，雖與上揭事實有所出入，然已表明代位梁瑞煌將所分得
    遺產予以分割為分別共有意旨，且分割遺產屬形式形成之訴
    ，法院不受原告主張分割方法、聲明拘束，可綜合調查結果
    ，以最適當方法為裁判，是本院依上開證據資料調查結果作
    為事實認定與裁判基礎。本件繼承事實及應繼分比例如下（
    結果如附表二、三所示）：
　  ⑴何火炉於101年1月13日過世後，所遺附表一編號1、2不動
      產，由其子女即被告蘇何美玉、何美止、周何雅玄、何新
      發、被繼承人何美華人繼承，應繼分比例各為5分之1。
　  ⑵何美華於103年5月22日過世後，遺產為自何火炉處繼承之
      附表一編號1、2不動產，無其他動產或財產，遺產由子女
      與配偶即被告梁瑞煌、梁文宗、梁麗卿與被繼承人梁明典
      人繼承，應繼分比例各為4分之1。
　  ⑶梁明典於108年12月24日過世後，遺產為除自何美華處繼承
      之附表一編號1、2不動產外，尚有附表一編號3至5動產，
      遺產由子女即被告梁瑞煌、梁文宗、梁麗卿繼承，應繼分
      比例各為3分之1。
　  ⑷承上，附表一編號1所示為應有部分6分之1之土地，由梁瑞
      煌、被告蘇何美玉、何美止、周何雅玄、梁文宗、梁麗卿
      、何新發人取得，依各自應繼分計算，被告蘇何美玉、何
      美止、周何雅玄、何新發自何火炉處繼承應繼分為各5分
      之1，每人分得前揭土地各30分之1應有部分【計算式：6
      分之1(前揭土地持份)5分之1(各自應繼分比例)=30分之1
      (分得前揭土地持份)】；梁瑞煌、被告梁文宗、梁麗卿自
      梁明典、何美華、何火炉處繼承、再轉繼承附表一編號1
      所示之土地，每人分得前揭土地應有部分各90分之1【計
      算式：梁明典、梁瑞煌與被告梁文宗、梁麗卿自何美華
      取得土地應有部分：6分之1(前揭土地應有部分)5分之1(
      何美華繼承自何火炉應繼分比例)4分之1(梁明典、梁瑞
      煌與被告梁文宗、梁麗卿繼承自何美華應繼分比例)=120
      分之1；梁瑞煌與被告梁文宗、梁麗卿自梁明典取得土地
      應有部分：120分之13分之1(梁瑞煌、被告梁文宗、梁麗
      卿應繼分比例)=360分之1；前揭+即120分之1+360分之1
      =90分之1(分得前揭土地應有部分)】。附表一編號2所示
      為持份全部之未保存登記建物，由梁瑞煌、被告蘇何美玉
      、何美止、周何雅玄、梁文宗、梁麗卿、何新發人取得，
      依各自應繼分計算，被告蘇何美玉、何美止、周何雅玄、
      何新發自何火炉處繼承應繼分為各5分之1，每人分得前揭
      建物各5分之1應有部分【計算式：1(前揭建物應有部分)
      5分之1(各自應繼分比例)=5分之1(分得前揭土地應有部分
      )】；梁瑞煌、被告梁文宗、梁麗卿自梁明典、何美華、
      何火炉處繼承、再轉繼承附表一編號2所示之建物，每人
      分得前揭建物應有部分各15分之1【計算式：梁明典、梁
      瑞煌與被告梁文宗、梁麗卿自何美華取得建物應有部分：
      1(前揭建物應有部分)5分之1(何美華繼承自何火炉應繼
      分比例)4分之1(梁明典、梁瑞煌與被告梁文宗、梁麗卿
      繼承自何美華應繼分比例)=20分之1；梁瑞煌與被告梁文
      宗、梁麗卿自梁明典取得建物應有部分：20分之13分之1
      (梁瑞煌、被告梁文宗、梁麗卿應繼分比例)=60分之1；前
      揭+即20分之1+60分之1=15分之1(分得前揭建物應有部
      分)】。梁明典所遺附表一編號3至5所示為權利範圍全部
      之動產，由梁瑞煌、被告梁文宗、梁麗卿人取得，依各自
      應繼分計算，梁瑞煌、被告梁文宗、梁麗卿自梁明典處繼
      承附表一編號3至5所示之動產，每人分得前揭動產應有部
      分各3分之1【計算式：1(前揭動產應有部分)3分之1(梁
      瑞煌、被告梁文宗、梁麗卿應繼分比例)=3分之1(分得前
      揭動產應有部分)】。
　  ⑸原告主張被代位人梁瑞煌積欠其金錢債權，因被代位人梁
      瑞煌怠於行使請求分割附表一所示遺產之權利，進而主張
      代位行使梁瑞煌請求裁判分割繼承何火炉、何美華、梁明
      典所遺之遺產等情，依前開規定，於法有據。本院審酌被
      代位人梁瑞煌怠於清償債務，且其與被告蘇何美玉、何美
      止、周何雅玄、梁文宗、梁麗卿、何新發迄今均仍未行使
      其遺產分割請求權。而附表一所示之遺產於性質上、使用
      上並無不能分割之情事，故原告本於代位請求權及遺產分
      割之法律關係，請求將附表一編號1、2所示之遺產，依附
      表二所示之應繼分比例分割為分別所有；將附表一編號3
      至5所示之遺產，按附表三所示之應繼分比例分割為分別
      所有，為有理由，應予准許，爰判決如主文第1、2項所示
      。
(二)按請求分割公同共有物之訴，訴訟標的對於全體共有人必須
    合一確定，屬固有必要共同訴訟，原應由同意分割之共有人
    起訴，並以反對分割之其他共有人全體為共同被告，當事人
    適格始無欠缺；惟債權人基於民法第242條規定，代位行使
    債務人之權利，自無再以被代位人（即債務人）為共同被告
    之餘地（臺灣高等法院暨所屬法院107年法律座談會民事類
    提案第12號同此見解）。又按請求分割遺產之訴，訴訟標的
    對於全體共有人（即繼承人）必須合一確定，屬固有必要共
    同訴訟，原應由同意分割之繼承人起訴，並以反對分割之其
    他繼承人全體為共同被告，當事人適格始無欠缺；惟債權人
    基於民法第242條規定，代位行使債務人之權利，自無再以
    被代位人（即債務人）列為共同被告之餘地。且按依民法第
    242條規定，債權人得代位債務人行使之權利，非僅以請求
    權為限，凡非專屬於債務人本身之權利，均得為之。此項代
    位權行使之範圍，就同法第243條但書規定旨趣推之，並不
    以保存行為為限，凡以權利之保存或實行為目的之一切審判
    上或審判外之行為，諸如假扣押、假處分、聲請強制執行、
    實行擔保權、催告、提起訴訟等，債權人皆得代位行使（最
    高法院107年度台上字第92號判決同此見解）。原告以被繼
    承人何火炉、梁明典之繼承人梁瑞煌、蘇何美玉、何美止、
    周何雅玄、梁文宗、梁麗卿、何新發為共同被告提起本件訴
    訟，並主張其為梁瑞煌之債權人，依民法第242條規定代位
    梁瑞煌請求分割遺產之權利，依前揭說明，梁瑞煌為債務人
    即被代位人，原告提起本件訴訟自無再以被代位人梁瑞煌列
    為共同被告之餘地，是對於梁瑞煌提起訴訟之部分，應予駁
    回。
(三)綜上所述，原告依民法第242條及第1164條之規定，代位被
    代位人梁瑞煌就其與被告蘇何美玉、何美止、周何雅玄、梁
    文宗、梁麗卿、何新發繼承之附表一所示之遺產，請求依附
    表二、三所示應繼分比例分割為分別所有，為有理由，應予
    准許。原告其餘之訴，則無理由，應予駁回。
五、末按訴訟費用，由敗訴之當事人負擔；因共有物分割、經界
    或其他性質上類似之事件涉訟，由敗訴當事人負擔訴訟費用
    顯失公平者，法院得酌量情形，命勝訴之當事人負擔其一部
    ；共同訴訟人，按其人數，平均分擔訴訟費用。但共同訴訟
    人於訴訟之利害關係顯有差異者，法院得酌量其利害關係之
    比例，命分別負擔，民事訴訟法第78條、第80條之1、第85
    條第1項分別定有明文。又裁判分割遺產為形成訴訟，法院
    決定遺產分割之方法時，應斟酌何種分割方法較能增進共有
    物之經濟效益，並兼顧兩造之利益，以決定適當之分割方法
    ，不受原告聲明之拘束，亦不因何造起訴而有不同。而本件
    代位分割遺產之訴，係由原告以自己名義主張代位權，以保
    全債權為目的而行使債務人梁瑞煌之遺產分割請求權，是公
    同共有人之間實互蒙其利，原告請求代位裁判分割遺產固有
    理由，然本件訴訟費用應按如附表三所示即原告按所代位之
    被代位人梁瑞煌及被告蘇何美玉、何美止、周何雅玄、梁文
    宗、梁麗卿、何新發應繼分比例負擔，始為公平，爰判決如
    主文第4項所示。
六、據上論結，原告之訴一部為有理由、一部為無理由，依民事
    訴訟法第436條第2項、第385條第1項前段、第78條、第80條
    之1、第85條第1項，判決如主文。 　　
中　　華　　民　　國　　110 　年　　3 　　月　　19　　日
                 臺灣臺南地方法院新市簡易庭
                        法  官　盧亨龍
以上正本係照原本作成。
如對本判決上訴，應於判決送達後20日內向本院提出上訴狀，若
委任律師提起上訴者，應一併繳納上訴審裁判費，否則本院得不
命補正逕行駁回上訴。
中　　華　　民　　國　　110 　年　　3 　　月　　19　　日
                        書記官　徐毓羚
 附表一：    編號 種類 遺產項目 權利範圍/金額 01 土地 臺南市○○區○○段000地號 (重測前：新吉段92地號) 公同共有6分之1 02 建物 門牌號碼：臺南市○○區○○000號之未保存登記建物 公同共有1分之1 03 存款 仁德車路墘郵局 775,411元 04 存款 仁德區農會中洲分部 12,919元 05 債權 國民年金(108年11月-108年12月) 7,256元 


附表二：就何火炉所遺附表一編號1、2不動產應繼分比例   編號 繼承人 應繼分比例 01 梁瑞煌 15分之1 02 梁文宗 15分之1 03 梁麗卿 15分之1 04 蘇何美玉 5分之1 05 何美止 5分之1 06 周何雅玄 5分之1 07 何新發 5分之1 

附表三：就梁明典所遺附表一編號3至5動產應繼分比例   編號 繼承人 應繼分比例 01 梁瑞煌 3分之1 02 梁文宗 3分之1 03 梁麗卿 3分之1 

附表四：   編號 負擔人 訴訟費用負擔比例 01 原告 25分之3 02 梁文宗 25分之3 03 梁麗卿 25分之3 04 蘇何美玉 25分之4 05 何美止 25分之4 06 周何雅玄 25分之4 07 何新發 25分之4